【裁判字號】    89,上更(二),178
【裁判日期】    891121
【裁判案由】    貪污治罪條例
【裁判全文】
臺灣高等法院高雄分院刑事判決                八十九年度上更(二)字第一七八號
    上訴人
    即被告      甲○○
    選任辯護人  孫志鴻
    上訴人
    即被告      乙○○
    選任辯護人  林復華
    上訴人
    即被告      丙○○
    選任辯護人  柯尊仁
                涂啟夫
右上訴人等因貪污案件，不服臺灣高雄地方法院八十六年度訴字第一四一八號中華民
國八十七年四月十日、五月二十九日第一審判決（起訴案號：臺灣高雄地方法院檢察
署八十五年度偵字第二二六九一、二三四四一、二三四四二、二七七０四號），提起
上訴，判決後，經最高法院第二次發回更審，本院判決如左：
      主      文
原判決關於甲○○、乙○○、丙○○部分撤銷。
甲○○非依據法令從事公務之人，亦非受公務機關委託承辦公務之人，共同連續對於
依據法令從事公務之人員，關於違背職務之行為交付賄賂，處有期徒刑壹年，褫奪公
權貳年。
乙○○連續依據法令從事公務之人員，對於違背職務之行為，收受賄賂，處有期徒刑
拾年，褫奪公權柒年。賄款新台幣柒拾肆萬玖仟元，應予追繳沒收，如全部或一部不
能追繳時，以其財產抵償之。
丙○○連續依據法令從事公務之人員，對於非主管之事務，利用職權機會圖利，處有
期徒刑伍年，褫奪公權年。所得財物新台幣玖萬元，應予追繳沒收，如全部或一部
不能追繳時，以其財產抵償之。
      事      實
一、乙○○自民國（下同）八十年二月間起擔任高雄市政府警察局新興分局（下稱新
    興分局）自強路派出所警員，於八十三年九月一日起負責該分局轄區內前金區博
    孝里警勤區之戶口查察及有關違規變相經營妨害風化等特種行業之查報及取締等
    業務；丙○○自八十二年八月起擔任新興分局刑事組偵查員，並於八十四年十二
    月二十六日起負責前金區博孝里等責任區刑事偵查、妨害風化等特種業務支援執
    行取締臨檢勤務等業務，均為依據法令從事公務之人員。緣於八十三年六月間，
    甲○○與其友人在高雄市○○區○○里○○路八號一樓及二樓經營假日餐廳，為
    實際負責人，朱耀豊（其所涉行賄罪，業經原審判決確定）於八十三年十月間起
    ，任職該餐廳擔任主任職務，於八十五年五、六月間擔任副理職位，負責該餐廳
    現場管理、人事業務及公關交際等業務。該假日餐廳因經營有小姐坐檯、陪酒、
    唱歌及出場等妨害風化之酒店特種營業，於八十四年二月二十三日首次被新興分
    局查報取締後，甲○○為免日後經常遭警方查報取締，影響營業收益，乃指示該
    餐廳總務主任鄭信榮，按月於該酒店帳務內編列新台幣（下同）三萬五千元及一
    萬五千元之賄款，該酒店總會計陳翠芬乃依指示編列帳目並製作傳票，再由現場
    會計組長黃淑芳將現金交由該餐廳負責公關業務之主任朱耀豊，由其出面負責交
    付賄款予警勤區警員乙○○，朱耀豊乃與甲○○、鄭信榮（未經起訴）等人共同
    基於行賄之概括犯意（陳翠芬、黃淑芳僅係依店方指示編列帳目支出，尚難遽認
    有共同行賄之犯意，亦未經檢察官起訴），自八十四年三月起至八十五年八月止
    ，連續按月在上開假日餐廳門口旁或櫃檯前，由朱耀豊交付賄款三萬五千元予警
    員乙○○，另於八十四年六月之端午節、八十四年九月之中秋節及八十五年二月
    之春節，各在上址交付三萬六千元、三萬六千元及四萬七千元等三筆賄款，共計
    交付七十四萬九千元予警員乙○○。乙○○基於收受賄賂之概括犯意，連續收受
    上開賄款後，明知該餐廳有違規變相經營特種行業之行為，竟假藉職務上之機會
    ，不予查報告發取締，對於違背職務上之行為而收受賄賂。另警員丙○○對於非
    其主管或監督之業務，基於其擔任轄區警察分局刑事組偵查員之機會，利用該假
    日餐廳有意與其建立良好之關係，於八十五年二月十日、同年三月十日、同年四
    月十日、同年六月八日、同年七月十二日、同年八月十二日等日，利用其職權之
    機會，按月至上開假日餐廳向朱耀豊收受一萬五千元，六個月合計九萬元，而對
    於非主管或監督之事務，利用職權機會，圖謀自己不法之利益。
二、案由法務部調查局高雄市調查處，高雄市政府警察局移送臺灣高雄地方法院檢察
    署檢察官偵查起訴。
      理      由
一、訊據上訴人即被告乙○○、丙○○、甲○○均否認有前開犯行。乙○○辯稱：伊
    自八十年二月起至八十五年十月三日擔任新興分局自強路派出所警員，於八十三
    年九月起接任博孝里警勤區，在八十四年二月二十三日第一次查報時，即知道假
    日酒店有小姐坐及陪酒之事，伊有呈報，並由主管單位作決定，其後伊忙於查
    察轄區內八大行業，所以直到八十五年三月間才配合臨檢，伊平日會核八大行業
    員工名冊，朱耀豊亦會送假日酒店之員工名冊來交給伊審核，員工若沒問題，伊
    會蓋職章通過，若有前科，則會打電話向他們經理聯絡，伊有向該店經理反應朱
    耀豊所介紹至酒店工作之友人，有竊盜前科，朱耀豊可能因此懷恨在心而誣陷，
    朱耀豊所稱之賄款，伊懷疑是他自己侵吞，不能以假日酒店內部有記帳，即認伊
    有收受賄款，且朱耀豊之供詞有瑕疵云云。丙○○辯稱：伊不認識朱耀豊，乙○○亦無介紹伊與朱耀豊認識，且伊於八十五年六月八日值正班，若要請假，須向
    小隊長請假，且要寫請假單，是伊不可能於八十五年六月八日當天至假日餐廳收
    取賄款，且朱耀豊之供詞，前後矛盾，顯難採信云云。甲○○辯稱：伊只是投資
    之股東，未參予業務經營，僅自八十五年四月起，始有簽酒店內之傳票及帳目，
    傳票內容並未細看，可能是他們自己按慣例做的，伊並無行賄之共同犯意云云。
二、惟查：
（一）被告甲○○於八十五年九月二十四日在高雄市調查處供稱：伊是假日餐廳之負
      責人，實際營業項目為僱請小姐坐，陪客人喝歌，喝酒及出場等夜總會酒店
      經營型態，扣案之會計憑證內容，是記載假日酒店依照往例為免轄區新興分局
      前來臨檢或找麻煩，由公司朱耀豊副理致送新興分局刑事組不知名「鐘」先生
      一萬五千元之規費等語（偵字第二二六九一號卷第三、四頁）。同案被告朱耀
      豊於高雄市調查處亦供稱該酒店之實際負責人是甲○○等語（同上卷第十頁反
      面）。被告甲○○既係假日酒店實際負責人，即其對於營業範圍外之交際費用
      ，自必經其指示，始能支出，否則身為酒店職員之鄭信榮或朱耀豊，又如何能
      從會計手上支出交際費用。
（二）同案被告朱耀豊於八十五年九月二十五日高雄市調查處訊問時供稱：伊於八十
      三年六月擔任假日酒店主任一職，嗣後於八十三年十二月底離職，二個月後約
      於八十四年三月再回假日酒店擔任主任，伊任職期間，伊前手即前任主任郭思
      榮告訴伊，公司為了營業順利，不讓警方找麻煩，每月均須向刑事管區致贈一
      萬五千元，轄區○○路派出所每月三萬五千元之規費，新興分局刑事管區「鍾
先生」每月中旬均會固定打電話，表示其是鍾先生並詢問伊是否準備好了，伊
      則馬上詢問現場會計組長黃淑芳，店內是否有現款，如有的話，則伊會答覆鍾
      先生，雙方約在假日酒店大門口，伊事先將一萬五千元現金放在白色信封袋內
      ，親手交給該「鍾先生」，至於自強路派出所則由一名「蔡先生」每月月底打
      電話至假日酒店詢問是否準備好了，伊再以前述方法將三萬五千元裝入白信封
      袋內，親手交給「蔡先生」，在八十五年六月那次，鍾警員有向伊提起他要去
      受訓，因此六月才提早在八日交付給他，該鍾先生經伊指認口卡後，即是丙○○本人，伊只知道該刑警姓「鐘」，故在酒店之請款單上書寫「刑事管區『鐘
      』先生」，事後才知道該刑警係姓「鍾」而非「鐘」，之後員警從未前來假日
      酒店站崗或找麻煩，亦無藉故加強臨檢，伊與該二位警員均無私人恩怨，除送
      款時有碰面外，平日均無來往等語（偵查第二二六九一號卷第九－十三頁），
      於八十五年九月二十五日偵查時供稱：是酒店現場主任郭思榮他交代下來，我
      接他職位，之前該工作拿錢給警員，都是郭思榮所為，就一直延續下來，每月
      會計都拿一萬五千元給伊，且丙○○事先會打電話問伊準備好否，他再來跟伊
      拿錢，又三節禮金是蔡姓警員先電話來約在店外大門口拿的等語（同上卷第三
      十五、三十六頁），於八十五年十月一日偵訊時亦供稱：（經檢察官提示口卡
      ）伊每月交付賄款，來收款者，新興分局是丙○○，自強路派出所是乙○○，
      丙○○是每月一萬五千元，他本人先以電話聯絡，之後直接到店內找伊，伊再
      向會計拿錢親自交給刑警丙○○，自強路派出所警員乙○○也是先電話聯絡伊
      ，伊再向鄭信榮拿錢，轉交給管區警員乙○○，每次都月底來拿，用土黃色薪
      資袋包著，上寫交際費三萬五千元等語，（同上卷第六三頁），於八十六年五
      月十六日原審調查時供稱：前一位主任（即指郭思榮），要交接給伊時，就有
      交代伊，警察會打電話來，在發薪水的時侯，他交接給伊說自強派出所警員會
      每個月固定打電話來，向酒店拿交際費用三萬五千元，他親自到店裡拿，是每
      月月底到店門外大樓玄關處，伊當面交給他，是從八十四年三月到八十五年八
      月，每月三萬五千元，另在端午節、中秋節、春節各交付二次三萬六千元，一
      次四萬七千元之賄款給乙○○，且在八十五年二、三、四、六、七、八月按月
    交付一萬五千元賄款給丙○○，他是乙○○介紹的，丙○○也是打電話來，再
      來店內拿，由伊交給他等語（原審卷第二七－二八頁），於八十六年七月二十
      一日原審調查時供稱：八十三年十月十六日伊任職時，是郭思榮負責送錢，而
      在八十四年間，負責交錢給伊轉交給警員的是鄭信榮，他交錢之隔日均會再確
      認等語（原審卷第九四頁）。是被告朱耀豊就警員收受款項時之聯絡之方式、
      收受之金額、收受之時間、收受之對象等重要基本事實，其供述均自始一致，
      並未有矛盾齟齬之處，其供詞當可採信，其內容並與被告甲○○上開供詞相符
      。
（三）證人即假日餐廳之總會計陳翠芬於八十五年九月二十四日調查處訊問時陳稱：
      扣案之會計憑證係伊所製作，內容所載為假日酒店依照往例為免轄區新興分局
      前來臨檢，由公司朱耀豊副理致送新興分局刑事組「鐘」先生一萬五千元之規
      費，並由伊製作傳票記帳，又扣案之三張現金支出傳票上之三萬六千元、三萬
      六千元及四萬七千元等支出，是朱耀豊於中秋節、端午節及春節期間向伊支領
      ，做為酒店與管區員警等相關人員交際用途，並經伊登載在現金支出傳票上等
      語（偵字第二二六九一卷第七、八頁）。證人即假日酒店現場會計黃淑芳於八
      十五年九月三十日調查處訊問時證稱：假日酒店營業性質是僱請小姐客人坐檯
      、喝酒、唱歌及出場等特種行業性質，伊任職假日酒店期間，公司為了營業順
      利，每月發薪日即十日，總會計除了製作員工薪水外，另外會用公司薪資袋內
      裝有三萬五千元、一萬五千元，袋上寫著交際費及致贈管區一萬五千元，然後
      朱耀豊副理就會告訴伊說警方要來拿錢了，伊就把該筆交際費三萬五千元交給
      朱副理拿去給自強路派出所管區綽號「萬仔」，至於新興分局刑事管區「鐘」
      先生一萬五千元，是由朱耀豊副理向伊表示警方要來拿錢，再由伊交給朱副理
      去致送，每次朱耀豊向伊表示警察要來收錢，伊就把錢交給朱耀豊，隔不外久
      會有警察來假日酒店找朱耀豊，因酒店內人多複雜，他們就離開大廳，可以確
      定朱耀豊每次都有把規費一萬五千元交給刑事管區，及三萬五千元規費交給自
      強路派出所管區綽號「萬仔」，因為八十五年九月假日酒店因營運不佳停業，
      並未準備該九月份交際費，管區○○○○○路派出所員警，就有打電話來催討
      九月份交際費等語（偵字第二二六九一號卷第四八－五一頁）。是證人陳翠芳
      、黃淑芳二人證詞均與被告甲○○及同案被告朱耀豊供述情節相符，亦足證被
      告甲○○上開供詞當可採信。被告甲○○嗣後於偵查及法院審理時翻稱伊不知
      情云云，顯係卸責之詞，不足採信。而證人黃淑芬於偵查及原審調查時陳稱：
      伊不知朱耀豊是否有將上述金額交付給警員及伊未在調查局稱自強路派出所警
      員為萬仔云云，亦係為己避嫌之詞，難以採信。
（四）扣案附於八十五年度偵字第二二六九一號偵查卷內之假日餐廳八十五年二月至
      同年八月之會計憑證，其內之現金支出傳票記載：八十五年二月十日支出二月
      份拜拜一萬五千元，八十五年三月十日支出三月份拜拜一萬五千元以及新年拜
      拜用四萬七千元，八十五年四月十日支出四月份拜拜用一萬五千元，八十五年
      六月八日支出六月份拜拜用一萬五千元，八十五年七月十二日支出七月份拜拜
      用一萬五千元，八十五年八月十二日支出拜拜用交際費一萬五千元，而八十五
      年四月之後之現金支出傳票上亦均有被告甲○○之簽名，足證被告甲○○確知
      曉並同意此事，另於八十五年六月八日、同年七月十二日、同年八月十二日之
      三紙請款單上亦各記載「刑事管區鐘先生壹萬伍仟元正」等記錄。又於八十四
      年六月三十日之現金支出簿記載拜拜用加菜金三萬六千元及八十四年九月十一
      日之現金支出簿上記載中秋節拜拜用三萬六千元等文字。而證人陳翠芬於八十
      六年五月二十六日原審調查時供稱：傳票上記載為拜拜之情形有二種，有一種
      是每月二日、十六日現場買東西，另有一種是如朱耀豊所說的，是警察要來拿
      錢，如果是剛好一萬五千元固定金額者，伊就知道是賄款，若是真買東西拜拜
      ，實際支出多少，伊就寫多少，而正常之拜拜，伊大部份會寫明細，但有時現
      場員工沒有拿明細上來，伊也只寫拜拜等語（原審卷第三十四頁反面），是可
      知上開現金支出傳票所記載之拜拜支出，實即為用以支付賄款，且上開現金支
      出傳票之記載內容亦均與被告朱耀豊供述內容相符，按被告甲○○於調查處八
      十五年九月二十四日訊問時，坦承伊在該餐廳占最大股份，餐廳事務交由朱耀
      豊處理，則對於餐廳自八十四年三月起，按月支付三萬五千元之賄款，豈有不
      知之理。被告蔡某確有按月、按節收取賄款，被告鍾某亦有取得六個月每月一
      萬五千元之不法財物應可認定。
（五）證人鄭信榮於八十七年一月十九日及同年二月十一日原審調查時到庭證稱：伊
      是於八十三年六、七月間開始在假日餐廳擔任總務，負責貨品補給及公司財產
      損壞修繕，伊並無指示朱耀豊交錢給丙○○等人，亦不認識今日在場之丙○○
      ，伊只是總務，不知傳票上記載「拜拜」之意思，且伊亦無現場辦公室金庫之
      鑰匙云云（原審卷第一五九、一六０頁）。惟被告朱耀豊於同日供稱：三萬五
      千元之賄款是鄭信榮交給伊的，且在交付賄款之當天晚上，鄭信榮均會再打電
      話給伊，問伊是否交給警察，且伊有現場辦公室金庫之錀匙等語，又證人黃淑
      芳於八十五年十月九日偵查時證稱：三萬五千元是近半年內，都是朱耀豊向伊
      拿，朱耀豊說警察要來拿，叫伊拿給他，半年以前伊均是將錢放在金庫內，可
      能是總務移交給朱的，因總務知道金庫之錀匙號碼，他叫「阿榮」，金庫之錀
      匙號碼，只有伊和總務知道等語（偵字第二三四四一號卷第三十三頁反面），
      是可證上開三萬五千元之賄款，確係鄭信榮取自酒店現場金庫內，交給朱耀豊
      再轉交給被告乙○○，證人鄭信榮之上開證稱，顯係為避免自己亦涉入本案之
      卸責之詞，要難採信。又證人張海中於八十六年六月二十三日審理時證稱：
      伊現為新興分局刑事小隊長，八十五年六月八日當天是丙○○值正班，坐勤務
      台，值勤務台是二十四小時，都需待在勤務台，在值日時間若有特殊情況外出
      ，亦須報告主管等語（原審卷第五九、六０頁），惟新興分局與河東路，相距
      非遠，被告於當日抽空前往，亦非有悖事理。
（六）朱耀豊與被告乙○○及丙○○並無仇恨怨隙等情，業經朱耀豊供述在卷，而被
      告丙○○亦於原審調查時供稱：伊與朱耀豊並不認識等語，被告乙○○雖辯稱
      ：本案是朱耀豊挾怨報復所致，且懷疑上開金額均被朱耀豊侵占云云，然查，
      刑法第三百三十六條第二項業務侵占罪之法定刑度為六月以上五年以下有期徒
      刑，得併科（銀圓）三千元以下罰金，而依修正前貪污治罪條例第十條行賄罪
      其法定刑為一年以上七年以下有期徒刑，得併科新臺幣三十萬元以下罰金，是
      以法定刑論之，行賄罪遠比業務侵占罪為重，而朱耀豊於偵查及原審審理時，
      均有選任辯護人為其辯護，其間之法律利害關係，被告朱耀豊自當明暸，是其
      並無捨輕罪而就重罪之理。又朱耀豊因涉嫌行賄罪，於八十五年九月二十五日
      經檢察官以其有串證之虞而予收押禁見，後於八十五年十月七日經多次調查後
      認其已無串證之虞無羈押之必要而予責付家屬停止羈押，是朱耀豊若係出於挾
      怨報復而故意誣陷，亦無使自己觸犯法律及身陷囹圄之理。再者，證人陳翠芳
      、黃淑芳於警訊時均陳稱假日酒店有行賄之事實，並有上開現金支出傳票及請
      款單附卷，有如前述，是被告乙○○之辯詞，洵不足採。
（七）朱耀豊雖於八十六年六月二十三日原審調查時供稱：伊是在假日酒店的一樓櫃
      台前交付賄款給丙○○等語（原審卷第六一頁反面），並對於交付賄款之起始
      日期供稱是八十四年三月間，惟其於八十七年三月二十日同院審理時供稱：伊
      是八十四年三月間復職，故應是在八十五年三月間交賄款給丙○○，且酒店櫃
      台即在大門口等語（原審卷第三二六、三二七頁）；另朱某於八十五年十月四
      日受偵訊時雖供稱：乙○○拿錢，有幾次在大門口，開警車來，店裏四位會計
      均有看到等語（偵字第二二六九一號卷第七五頁）；雖證人即會計黃淑芳於偵
      查中（10.9.）供稱沒看到警察來拿錢，按朱某長期交付三萬五千元賄款予乙○○，並非單一特定事件，難期朱某就每次交付時間、地點、在場人數為明確
      之陳述，縱有在場之人，朱某主觀認定該在場之人有看到，然一賄款信封之交
      付，在場之人由於角度關係或處理他事，未必會注意看到，故會計黃淑芳證稱
      伊沒有看到，亦不能認有違常情，其餘三位會計要無追查訊問必要。故朱耀豊
      就上開行賄之重要基本事實既供述一致，其就細節部分，或因時間距離久遠，
      而偶有供述不清之處，亦屬事理之常，自不得僅以其細節交代不清，即認朱耀
      豊所有供述，均不可採。
（八）朱耀豊於接受檢察官第二次偵訊及於原審、本院審理時，已明確供稱係自八十
      四年三月間起按月交付賄款三萬五千元予乙○○等情在卷（見同上偵卷第六十
      三頁背面、原審卷第二十七頁正面、反面、第九十四頁正面、第一八一頁正面
      、本院上訴卷第六十二頁正面）。雖然，朱耀豊於高雄市調查處供稱：「我係
      於八十三年六月間至高雄市○○路八號假日酒店擔任主任一職」、「我任職酒
      店期間我的前任主任郭思榮告訴我，本公司為了營業順利，不讓警方找麻煩，
      每月均須向刑事管區致贈一萬五千元，轄區自強派出所每月三萬五千元之規費
      」（見偵字第二二六九一號卷第九、十頁），於檢察官初次偵訊時供稱：「（
      你另外自八十三年六月起到八十五年八月每月三萬五千元行賄自強管區蔡姓警
      員？）答：我只依店內規定將錢轉交給蔡姓警員而已」（見同上卷第三十五頁
      背面）；證人黃淑芳於高雄市調查處證稱：「從我於八十三年六月假日酒店開
      幕任職開始，每月公司總會計都會用薪資袋包好三萬五千元，袋上寫交際費，
      然後朱耀豊副理就會告訴我說警方要來拿錢了，我就把該筆交際會三萬五千元
      交給朱副理拿出給自強派出所管區綽號萬仔，該筆交際費從八十三年六月每月
      固定致送轄區○○路派出所至八十五年八月結束營業才停止致送」（見同上卷
      第九十四頁正面）；證人陳翠芬證稱：「（假日酒店是否自八十三年六月開業
      時起，每月均固定支出一筆三萬五千元之交際費？）答：有的」（見同上卷第
      五十二頁）各等語。惟查，被告乙○○係於八十三年九月一日起接博孝里警勤
      區，至八十五年十月六日止，此有八十九年七月二十九日高市警新分刑字第一
      二六九三號函附於本次更審卷可憑，並經被告乙○○供明在卷（見本次更審卷
      八十九年十月十六日訊問筆錄），衡情被告乙○○既自八十三年九月一日始接
      任博孝里警勤區，則假日酒店自不可能於八十三年六月間起即行賄被告乙○○
      ，故朱耀豊於高雄市調查處上開供述之真意，應係指其於八十三年六月間起任
      職假日酒店，任職期間曾每月致贈管區三萬五千元，並未言明係自八十三年六
      月間起即每月由其致贈三萬五千元，此由朱耀豊於原審詳述假日酒店行賄被告
      乙○○之經過供稱：「我任職是八十三年十月十六日到八十三年十二月三十一
      日就停職，之後，又在八十四年三月到八十五年六月，在八十三年我任職時，
      是郭思榮他負責送錢的，而在八十四年間負責交錢給我轉交的是鄭信榮，他交
      錢給我的隔日，均會再確認」（見原審卷第九十四頁正面），即可得印證；至
      朱耀豊於上開檢察官初訊時之供述，其答話亦未供稱其係自八十三年六月起即
      交付賄款予蔡姓警員；另查交付賄款予被告乙○○之人係朱耀豊，則證人黃淑
      芳、陳翠芬縱使依店方指示自八十三年六月間起即有編列帳目支付警方，但並
      不能證明八十四年三月之前即交付予被告乙○○。綜上所述，應認被告乙○○
      係自八十四年三月間起始收受賄款。
（九）另據證人黃淑芳於高雄市調查處證稱：每月三萬五千元、一萬五千元之交際費
      ，均由其交付朱耀豊，再由朱耀豊交於新興分局鍾姓員警及自強派出所員警綽
      號萬仔等語（同上偵卷第五十頁、第五十一頁）；而朱耀豊於八十五年九月二
      十五日在高雄是調查處亦供稱：「該三筆款項之現金支出傳票均係假日酒店會
      計陳翠芬登載、製作的，由她交由本店現場會計組長黃淑芳，再由黃淑芳將已
      裝入白色信封袋之三萬六千元、三萬六千元及四萬七千元現金交給我，分別於
      中秋節、端午節及春節期間致贈給自強路派出所蔡先生作為該派出所年節加菜
      金」（見同上卷第十一頁背面、第十二頁背面）。足證被告乙○○收受之賄款
      、被告丙○○圖利之款項，係由被告甲○○指示鄭信榮於酒店帳目內編列，總
      會計陳翠芬乃於公司編列帳目並製作支出傳票，再由現場會計組長黃淑芳將現
      金交予被告朱耀豊交付予被告乙○○、丙○○。
（十）假日餐廳係違規經營有女侍坐檯陪酒之特種行業等情，業據被告朱耀豊及甲○○及證人黃淑芳陳述在卷，並有新興分局自強路派出所八十四年二月二十三日
      第七警勤區轄內行業查報單一紙在卷可憑（原審卷第四四頁），是假日餐廳確
      係為警察機關所須查報之非法行業。而被告乙○○為新興分局自強路派出所警
      員，負責該分局轄區內前金區博孝里警勤區之戶口查察及有關違規變相經營妨
    害風化等特種行業之查報及取締等業務，有新興分局自強路派出所八十三年、
      八十四年勤區佐警名冊一份在卷（原審卷第二九四頁）。又依據警察勤務條例
      第五條規定：警察勤務區，為警察勤務基本單位，由警員一人擔任。又同條例
      第十一條規定：警察勤務方式有勤區查察、巡邏、臨檢、守望、值班及備勤六
      種，其中勤區查察方式，由警勤區警員執行之，以戶口查察為主，並擔任社會
      治安調查等任務。再依高雄市政府警察局八十四年六月廿六日頒布之「警察機
      關查執非法行業實施要點」（原審卷第二八八─二九一頁），於壹、總則章內
      第三條規定：行業查執，如營業場所有涉嫌妨害風化（俗）、賭博犯罪情事者
      ，為維護社會治安，警勤區佐警，１、應依規定填報轄內行業查報單，如未查
      報經上級查獲者，追究查報不力責任，２、立即取締，３、對於取締能力不足
      者，應陳報分駐（派出）所主管查處。是被告乙○○身為博孝里警勤區之佐警
      ，負有依法令查報其轄區內非法行業之職責，而被告乙○○辯稱該酒店於其任
      職期間經臨檢有三十九次之多，其自無違背職務而減少或不予查報取締之可言
      云云。但查，有如前述，該餐廳係違規經營女侍坐檯陪酒之特種行業，被告乙○○身為警勤區警員，自無不知之理，且其已按月收受賄款，竟未於其擔任該
      警勤區期間主動查報取締（至多僅陪同到場臨檢），是其顯有違背職務不予查
      報取締之事實甚明。又查被告丙○○對於假日酒店變相營業情形，不負查報責
      任，固有高雄市政府警察局八十五年十二月十七日高市警刑偵字第七二六六０
      號函及新興分局八十五年十二月十七日高市警新分刑字第二一七五四號函各一
      件在卷足憑（偵字第二三四四二號卷第二四、二五、三二頁），惟其向責任轄
      區內，按月收取規費，顯有對於非主管或監督之業務，利用職權機會圖利，亦
      堪認定。至高雄市政府警察局分層明細表（偵字第二三四四二號卷第三十頁）
      所載，對於「特定營業管理事項」，屬刑事組偵查員之監督事項，惟此之「特
      定營業」，係指「爆竹煙火業、委託寄售及舊貨業、車輛修配保管業」，並不
      包括「違規經營酒店」、「僱用女侍陪座」，有高雄市政府八十八年六月二十
      一日高市府警人字第一八五三一號函附卷可稽（本院更一卷）。是被告丙○○
      之收受「規費」，係屬利用職權機會圖利範圍無疑。
（十一）綜上所，本件事證已臻明確，被告等所辯，顯係卸責之詞，殊無足採，其
        等犯行均堪以認定。至被告乙○○聲請調取該餐廳錄影帶及電話通聯紀錄，
        因事證已臻明確，核無必要。
三、按貪污治罪條例已於八十五年十月廿三日修正公布，並於同年月廿五日生效施行
    ，被告犯罪行為係在該條例修正前，比較該條例修正前後對違背收受賄賂罪、對
    於非主管或監督利用職權機會圖利罪及行賄罪之處罰規定，以修正前之貪污治罪
    條例第四條第一項第五款、第六條第一項第五款、第十條第一項之規定對被告三
    人有利，依刑法第二條第一項後段之規定，應適用行為時即修正前之貪污治罪條
    例之規定。又被告乙○○於八十年二月間起擔任新興分局自強路派出所警員，於
    八十三年九月起負責該分局轄區內前金區博孝里警勤區之戶口查察及有關違規變
    相經營妨害風化等特種行業之查報及取締等業務；丙○○自八十二年八月起擔任
    新興分局刑事組偵查員，並於八十四年十二月間負責前金區博孝里等責任區刑事
    偵查、妨害風化等特種業務支援執行取締臨檢勤務等業務，均為依據法令從事公
    務之人員。核被告乙○○所為，係犯修正前之貪污治罪條例第四條第一項第五款
    之違背職務收受賄賂罪，被告丙○○所為係犯修正前之貪污治罪條例第六條第一
    項第五款之對於非主管或監督之事務圖利罪，被告甲○○所為，係犯修正前之貪
    污治罪條例第十條第一項之行賄罪。被告甲○○與同案朱耀豊以及鄭信榮間就上
    開行賄犯行，有犯意聯絡及行為分擔，均為共同正犯。被告甲○○多次行賄之行
    為，被告乙○○多次收賄；被告丙○○多次圖利之行為，各時間緊密，犯罪構成
    要件各相同，顯係各基於概括犯意為之，應依刑法第五十六條連續犯之規定各論
    以一罪；被告甲○○於調查處初訊時，僅自白有按月交付丙○○一萬五千元，並
    未自白對乙○○行賄，自不能依同條例第十條第三項規定予以減刑。
四、原審據以論罪科刑，固非無見，但查：(一)修正前貪污治罪條例第七條關於有調查
    、追訴、或審判職務之人員加重其刑之規定，是指有調查犯罪職務之人員，於調
    查犯罪時，違背職務，或不違背職務收受賄賂之情形，始有加重其刑之適用；如
    非調查犯罪，而僅是行政公務之調查，則無此加重其刑規定之適用，被告乙○○
    固應查報其轄區非法行業，然非法行業未必當然觸犯刑罰法令，其因收賄而未予
    查報，雖有違背職務之行為，然無因調查犯罪或不調查犯罪而收賄情形，不能適
    用上述規定加重其刑，原審誤予加重其刑，自有未合；(二)被告丙○○既觸犯該條
    例第六條第一項第五款之圖利罪，則其所圖得之不法財物，並非賄款，原判決主
    文欄以賄款名義沒收，理由欄亦謂該被告多次收受賄款，論以連續收賄之連續犯
    ，顯有矛盾(三)被告甲○○對丙○○部份，並不構成違背職務行賄罪，原審一併論
    以連續犯，且甲○○對於行賄乙○○部分並未自白，原審援用自白減刑之規定，
    均有疏誤，被告等上訴否認犯罪，固無足取，惟原判決關於上訴人部分既有可議
    ，自應予以撤銷改判。審酌被告等人均無前科，素行尚稱良好，因一時貪念觸犯
    刑章，所交付、收受賄款、不法利益之數額，及其飾詞卸責之態度等一切情狀分
    別量處如主文所示之刑，並依法宣告褫奪公權之年數，亦如主文所示。被告乙○○收受之賄款七十四萬九千元，及被告丙○○所圖得之不法財物九萬元，依法應
    予追繳沒收，如全部或一部無法追繳時，以其財產抵償之。
據上論結，應依刑事訴訟法第第三百六十九條第一項前段、第三百六十四條、第二百
九十九條第一項前段、修正前貪污治罪條例第二條、第四條第一項第五款、第六條第
一項第五款、第十條第一項、第二項、第九條、第十六條、第十七條、刑法第十一條
、第二條第一項但書、第二十八條、第五十六條、第三十七條第二項，判決如主文。
本案經檢察官郭振昌到庭執行職務。
中    華    民    國        八十九      年     十一     月    二十一    日
                              臺灣高等法院高雄分院刑事第二庭
                                  審判長法官  曾永宗
                                        法官  李春昌
                                        法官  邱永貴
右正本證明與原本無異。
如不服本判決，應於判決送達後十日內向本院提出上訴狀，其未述理由者並應於提
出上訴狀後十日內向本院補提理由書（應附繕本)。
                                      書記官  周能智
中    華    民    國        八十九      年     十一     月    二十三    日
附錄本判決論罪之法條：
修正前貪污治罪條例第四條第一項第五款：
  有左列行為之一者，處無期徒刑或十年以上有期徒刑，得併科新臺幣三百萬元以下
  罰金：
  五、對於違背職務之行為，要求期約或收受賄賂或其他不正利益者。
修正前貪污治罪條例第六條第一項第五款：
  有左列行為之一者，處五年以上有期徒刑，得併科新台幣一百萬元以下罰金：
  五、對於非主管或監督之事務，利用職權機會或身分圖利者。
修正前貪污治罪條例第十條第一項：
對於第二條人員關於違背職務之行為，行求期約或交付賄賂或其他不正利益者，處一
年以上七年以下有期徒刑，得併科新臺幣三十萬元以下罰金。
                                                                      Ｈ


司法院資訊處製作；財團法人民間司法改革基金會備份。
